臺灣桃園地方法院民事裁定　　　　　110年度消債更字第277號
聲　請　人
即債務人　　林宛蓉　


上列當事人因消費者債務清理事件聲請更生，本院裁定如下：
    主  文
一、債務人林宛蓉自民國一百一十年十月十四日下午五時起開始
    更生程序。
二、命司法事務官進行本件更生程序。
    理  由
一、聲請意旨略以：聲請人即債務人林宛蓉積欠金融機構債務無
    法清償，於民國108 年間曾依消費者債務清理條例向台北富
    邦商業銀行股份有限公司（下稱台北富邦銀行）提出前置協
    商方案成立，嗣因不可歸責於自己之原因而毀諾。又聲請人
    無擔保或無優先權之債務總額未逾新臺幣（下同）1,200 萬
    元，復未經法院裁定開始清算程序或宣告破產，爰請求鈞院
    裁定准予更生等語。
二、按債務人不能清償債務或有不能清償之虞者，得依本條例所
    定更生程序，清理其債務。債務人無擔保或無優先權之債務
    總額未逾1,200 萬元者，於法院裁定開始清算程序或宣告破
    產前，得向法院聲請更生。本條例所稱消費者，指5 年內未
    從事營業活動或從事小規模營業活動之自然人，消費者債務
    清理條例（下稱消債條例）第3 條、第42條第1 項、第2 條
    第1 項分別定有明文。次按，債務人對於金融機構負債務者
    ，在聲請更生或清算前，應向最大債權金融機構請求協商債
    務清償方案，或向其住、居所地之法院或鄉、鎮、市、區調
    解委員會聲請債務清理之調解。債務人為前項請求或聲請，
    應以書面為之，並提出財產及收入狀況說明書、債權人及債
    務人清冊，及按債權人之人數提出繕本或影本。協商或調解
    成立者，債務人不得聲請更生或清算。但因不可歸責於己之
    事由，致履行有困難者，不在此限，消債條例第151 條第1
    項、第2 項、第7 項分別定有明文。即債務人對於金融機構
    負債務者，有不能清償或有不能清償之虞者，於消債條例施
    行後，曾與最大債權金融機構協商成立者，不得依該條例聲
    請更生或清算程序，惟如有消債條例第151 條第7 項但書所
    列之不可歸責於己之事由，致履行有困難之情形者，始例外
    得依消債條例聲請更生或清算程序。再按前開法律規定之「
    但因不可歸責於己之事由，致履行有困難者，不在此限」，
    其立法意旨係基於債務清償方案成立後，應由債務人誠實遵
    守信用履行協商還款條件，惟於例外情形下發生情事變更，
    在清償期間收入或收益不如預期，致該方案履行困難甚或履
    行不能，因不可歸責於己之事由，始能聲請更生或清算。此
    規範意旨在避免債務人任意毀諾已成立之協商，濫用更生或
    清算之裁判上債務清理程序。蓋以債務清償方案係經當事人
    行使程序選擇權所為之債務清理契約，債務人應受該成立之
    協議所拘束。債務人既已與金融機構協商成立，如認該協商
    方案履行有其他不適當情形，自仍應再循協商途徑謀求解決
    。又所謂不可歸責於己之事由並不以債務人「不可預見」為
    必要，消債條例第151 條第7 項但書規定情形，僅須於法院
    就更生或清算之聲請為裁判時存在即可，不以協商成立後始
    發生者為限，並與債務人於協商時能否預見無關。債務人於
    協商時縱未詳加思考、正確判斷，或可預見將來履行可能有
    重大困難而仍冒然簽約成立協商，亦不能據此即認其履行顯
    有重大困難係可歸責於債務人（司法院98年第1 期民事業務
    研究會第24號司法院民事廳消費者債務清理條例法律問題研
    審小組意見參照）。
三、又按法院開始更生程序之裁定，應載明其年、月、日、時，
    並即時發生效力；法院裁定開始更生或清算程序後，得命司
    法事務官進行更生或清算程序，必要時，得選任律師、會計
    師或其他適當之自然人或法人1 人為監督人或管理人；法院
    命司法事務官進行更生或清算程序，未選任監督人或管理人
    者，除別有規定或法院另有限制外，有關法院及監督人、管
    理人所應進行之程序，由司法事務官為之，消債條例第45條
    第1 項、第16條第1 項、第5 項亦有規定。
四、經查：
（一）聲請人提出本件更生聲請前，曾於108 年10月間與最大債
      權銀行台北富邦銀行進行債務協商並成立債務清償方案，
      約定自108 年11月10日起，分120 期、年利率4.00％、每
      月清償9,636 元之還款方案，惟於110 年8 月毀諾等情，
      有財團法人金融聯合徵信中心查詢當事人綜合信用報告回
      覆書、前置協商機制協議書、前置協商無擔保債務還款分
      配表暨表決結果、台北富邦銀行民事陳報狀在卷可稽（見
      本院卷第34頁、第54至57頁、第156 至158 頁）。是本件
      聲請人聲請更生，依首開規定，須有不能清償債務或有不
      能清償之虞之情事存在外，尚須具有不可歸責於己之事由
      ，致履行有困難之要件存在。
（二）按債務人可處分所得扣除自己及依法應受其扶養者所必要
      生活費用之餘額，連續三個月低於協商方案應清償之金額
      者，推定有因不可歸責於己致履行有困難之事由，消債條
      例第151 條第8 項準用同條例第75條第2 項規定甚明。經
      查，聲請人主張其配偶於109 年7 月起迄今因病無法工作
      ，需仰賴其扶養等語，核與聲請人所提出其配偶之勞工保
      險被保險人投保資料表大致相符（見本院卷第290 至291
      頁），復觀諸聲請人所提出之110 年1 月至7 月所得明細
      單所載，聲請人每月實領薪資為44,399元（見本院卷第19
      4 至206 頁），再參酌聲請人之女現年5 歲（見本院卷第
      22頁），且110 年度桃園市每人每月最低生活費用為15,2
      81元等情，足見聲請人於毀諾時，依其薪資收入扣除自己
      及依法應受其扶養者所必要生活費用，已不足清償原協商
      方案所約定之9,636 元，實難期待聲請人仍能依約繼續履
      行上開還款協議，堪認聲請人係有不可歸責於己之事由，
      致履行協商方案有困難之情事，其更生之聲請，應合乎協
      商後毀諾、例外得聲請更生之程序要件。
五、次查，依本院函詢全體債權人陳報債權結果，台北富邦銀行
    陳報債權額為713,110 元（見本院卷第156 頁）；台新國際
    商業銀行股份有限公司陳報債權額為85,359元（見本院卷第
    166 頁）；兆豐國際商業銀行股份有限公司陳報債權額為25
    ,196元（見本院卷第168 頁）；臺灣銀行股份有限公司陳報
    債權額為542,058 元（含本金541,449 元、利息609 元，見
    本院卷第172 頁）；國泰世華商業銀行股份有限公司陳報債
    權額為2,106 元（見本院卷第326 頁）；仲信資融股份有限
    公司陳報債權額為108,781 元（見本院卷第342 頁）；裕融
    企業股份有限公司則未陳報債權額，總計已知之債權總額為
    1,476,610 元（計算式：713,110 元＋85,359元＋25,196元
    ＋542,058 元＋2,106 元＋108,781 元＝1,476,610 元）。
六、再查：
（一）依聲請人於財產及收入狀況說明書、陳報狀記載，其名下
      僅有機車1 輛（西元2013年7 月出廠）、保單外，無其他
      財產；收入來源部分，目前係任職於長庚大學，每月實領
      薪資為44,399元等語，並提出所得明細單為證（見本院卷
      第194 至206 頁），是本院暫以44,399元為其每月可處分
      所得。
（二）按債務人必要生活費用，以最近一年衛生福利部或直轄市
      政府所公告當地區每人每月最低生活費1.2 倍定之；受扶
      養者之必要生活費用，準用第一項規定計算基準數額，並
      依債務人依法應負擔扶養義務之比例認定之；前二項情形
      ，債務人釋明更生期間無須負擔必要生活費用一部或全部
      者，於該範圍內，不受最低數額限制；債務人證明確有必
      要支出者，不受最高數額及應負擔比例之限制，消債條例
      第64條之2 定有明文。經查，聲請人所提列之每月必要支
      出有三餐費用6,000 元、居住費3,500 元、水電費1,800
      元、天然氣380 元、電信費499 元、雜支2,500 元、交通
      費500 元、機車燃料稅及強制險93元，共15,272元，另有
      1 名未成年子女之扶養費16,000元、配偶扶養費12,000元
      、父親扶養費2,000 元、母親扶養費2,000 元。而衡諸衛
      生福利部所公布110 年度桃園市平均每人每月生活之最低
      生活費15,281元之1.2 倍為18,337元，由此可認聲請人主
      張其個人生活必要支出為每月15,272元，既未逾上開標準
      ，洵屬足採。
（三）另聲請人稱其配偶因罹病，無法工作，其每月扶養配偶須
      支出12,000元等語。按夫妻互負扶養之義務，其負扶養義
      務之順序與直系血親卑親屬同，其受扶養權利之順序與直
      系血親尊親屬同。又受扶養權利者，以不能維持生活而無
      謀生能力者為限。前項無謀生能力之限制，於直系血親尊
      親屬，不適用之。民法第1116條之1 、第1117條分別定有
      明文。而夫妻受扶養權利之順序既與直系血親尊親屬同，
      自亦不以無謀生能力為必要，最高法院79年度台上字第26
      29號民事判決要旨可資參照。查，聲請人之配偶黃春銘係
      72年7 月生，罹有極重度身心障礙，名下無財產，於109
      年10月自桃園市政府住宅發展處退保後，即無任何勞保投
      保紀錄等情，此有戶籍謄本、全國財產稅總歸戶財產查詢
      清單、勞工保險被保險人投保資料表、中華民國身心障礙
      證明在卷可考（見本院卷第22頁、第70至74頁），足認有
      受聲請人扶養之必要，且聲請人主張支出之扶養費，亦未
      逾消債條例第64條之2 第2 項所定受扶養者之必要生活費
      用18,337元（即桃園市110 年度每人每月最低生活費之1.
      2 倍），自屬合理可採。
（四）聲請人提列1 名未成年子女扶養費用16,000元部分，依戶
      籍謄本所示（見本院卷第22頁），聲請人之女現年為5 歲
      （105 年10月生），尚未成年，確有受聲請人扶養之必要
      ，且聲請人主張支出之扶養費，亦未逾消債條例第64條之
      2 第2 項所定受扶養者之必要生活費用18,337元（即桃園
      市110 年度每人每月最低生活費之1.2 倍），自屬合理可
      採。
（五）另聲請人主張其需與其兄弟姊妹共同扶養父母親，每月需
      支出父親扶養費2,000 元、母親扶養費2,000 元等語。惟
      查，聲請人之父親現年為60歲（50年3 月生）、母親現年
      為61歲（49年2 月生），有戶籍謄本在卷可稽（見本院卷
      第298 頁），均尚未逾強制退休年齡65歲，應有謀生能力
      ，聲請人亦未說明其父母親有何受扶養之必要，是此部分
      扶養費用，均應不予列計。
（六）是以，聲請人每月必要支出金額為43,272元（計算式：15
      ,272元＋12,000元＋16,000元＝43,272元）。
七、從而，聲請人每月可處分所得44,399元，用以支應上開所列
    必要生活支出43,272元後，每月應有餘額1,127 元（計算式
    ：44,399元－43,272元＝1,127 元），可供清償債務，而依
    債權人上開陳報聲請人現積欠之債務總額已達1,476,610 元
    ，於尚未加計積欠裕融企業股份有限公司之債務及後續發生
    之利息、違約金之情形下，上開債務總額尚需約109 年（計
    算式：1,476,610 元÷1,127 元÷12個月≒109 年）始能清
    償完畢，聲請人現已34歲（見本院卷第22頁），恐無法於其
    屆滿強制退休之65歲前完成清償，且此過長之償債年限將使
    聲請人生活長期陷入窘境，堪認聲請人確有不能清償債務或
    不能清償債務之虞，而有藉助更生制度調整其與債權人間之
    權利義務關係而重建其經濟生活之必要，自應許聲請人得藉
    由更生程序清理債務。
八、綜上所陳，本件聲請人為一般消費者，目前未從事營業活動
    ，依其全部收支及財產狀況，因有不能清償債務之情事，而
    其所負無擔保或無優先權之債務總額未逾1,200 萬元，且未
    經法院裁定開始清算程序或宣告破產，復查無聲請人有消債
    條例第6 條第3 項、第8 條或第46條各款所定應駁回更生聲
    請之事由存在，從而聲請人聲請更生，依法尚無不符，應予
    准許，並依同條例第16條第1 項之規定，命司法事務官進行
    本件更生程序。至於聲請人於更生程序開始後，應另行提出
    足以為債權人會議可決或經法院認為公允之更生方案以供採
    擇，俾免更生程序進行至依消債條例第61條規定應行清算之
    程度，附此敘明。
中    華    民    國  110     年   10    月    14     日
                  民事第四庭    法  官  林常智
正本係照原本作成。
本裁定不得抗告。
本裁定業已於110年10月14日下午5時公告。
中    華    民    國  110     年   10    月    14     日
                                書記官  石幸子